臺灣高等法院臺南分院刑事判決　　　九十三年度上易字第四七號　Ａ
　　　上　訴　人　臺灣嘉義地方法院檢察署檢察官
　　　被　　　告　乙　○　○
　　　選任辯護人　向　文　英
右上訴人因背信案件，不服臺灣嘉義地方法院九十一年度訴字第三六五號中華民國九
十二年十一月二十七日第一審判決（起訴案號：臺灣嘉義地方法院檢察署九十年度偵
字第六九七四號），提起上訴，本院判決如左：
      主      文
上訴駁回。
      理      由
一、公訴意旨略以：被告乙○○與劉寧國、告訴人甲○○三人為兄弟關係，於民國六
    十二年五月十五日，三人為合夥經營紙廠生意，約定合夥股分為乙○○四分之二
    、劉寧國及甲○○各四分之一，共同承買坐落嘉義縣梅山鄉○○段一一五之六號
    土地及其上廠房，但以被告乙○○個人名義登記，委任乙○○代為管理，該土地
    非經合夥人三人同意不得處分或設定負擔。嗣於九十年四月十二日，被告乙○○
    竟意圖為第三人不法之利益，違背劉寧國、甲○○委託之任務，擅自將上述土地
    全部贈與給其妻劉楊銀，並於同日辦理所有權移轉登記完畢，致生損害於劉寧國
    、甲○○，因認被告涉犯刑法第三百四十二條第一項背信罪嫌等語。
二、按犯罪事實應依證據認定之，無證據不得認定其犯罪事實；不能證明被告犯罪者
    ，應諭知無罪之判決，刑事訴訟法第一百五十四條第二項、第三百零一條第一項
    分別定有明文。又所謂認定犯罪事實之證據，係指足以認定被告確有犯罪行為之
    積極證據而言，如未發現相當證據，或證據不足以證明，自不能以推測或擬制之
    方法，以為裁判基礎。且告訴人之告訴，係以使被告受刑事訴追為目的，是其陳
    述是否與事實相符，仍應調查其他證據以資審認，最高法院刑事庭五十二年度台
    上字第一三○○號判例意旨足資參照。又認定不利於被告之事實，需依積極證據
    ，茍積極證據不足為不利於被告事實之認定時，即應為有利於被告之認定，更不
    必有何有利之證據。再者，刑事訴訟上證明之資料，無論其為直接證據或間接證
    據，均須達於通常一般人均不致於有所懷疑，而得確信其為真實之程度，始得據
    為有罪之認定，若其關於被告是否犯罪之證明未能達此程度，而有合理性懷疑之
    存在，致使無從形成有罪之確信，根據「罪證有疑，利於被告」之證據法則，即
    不得遽為不利被告之認定，其以情況證據（即間接證據）斷罪時，尤須基於該證
    據在直接關係上所可證明之他項情況事實，本乎推理作用足以確證被告有罪，方
    為合法，不得徒憑主觀上之推想，將一般經驗上有利被告之其他合理情況逕予排
    除，此觀諸最高法院刑事庭七十六年臺上字第四九八六號、三十二年度上字第六
    七號判例意旨甚明。
三、公訴人認被告乙○○涉犯上揭犯行，無非以(1)右揭事實，業據告訴人甲○○指訴
    甚詳，並經告訴人提出合夥契約書一份在卷可佐，且經當時為劉寧國、告訴人及
    被告兄弟三人書立該合夥契約書之證人吳朝源到庭證稱：「契約書是在我家寫的
    ，當初他們兄弟合夥買製紙工廠，簽名是我代簽的，但印章是他們自己拿來蓋的
    」等語。復經證人劉寧國於九十一年五月三日偵訊時到庭證稱：「（問：六十九
    年與六十二年之書面上所蓋的印章是否你所蓋的？）六十二年的印章是我的沒錯
    ，六十九年的那一份我不確定印章是否為我的。」、「（問：你肯定六十二年的
    合夥契約上的印章是否為你的？）是。」，參以該合夥契約書所訂立之日期為六
    十二年五月十五日，而系爭土地係向第三人歐天從所購買，且在六十二年五月十
    五日歐天從與被告立契買賣，於六十二年五月二十九日登記完畢，此有嘉義縣政
    府土地登記簿影本及買賣所有權移轉契約書影本在卷可稽，綜上已足認告訴人所
    提出之合夥契約書係為真正，雖被告仍辯稱未曾見過該合夥契約書云云，顯無可
    採。(2)被告確於九十年四月十二日將系爭土地贈與給劉楊銀瑿，有土地登記謄本
    及嘉義縣竹崎地政事務所九十年六月五日九十嘉竹地一字第三０一三號函附申請
    文件在卷可證，是被告在未徵得合夥人劉寧國及告訴人之同意下擅自將系爭土地
    移轉給劉楊銀瑿，即有違背合夥契約書第三點、第四點規定之受委任管理之義務
    ，而損及告訴人之權益等由為其論據。
四、被告乙○○自始至終堅詞否認有何背信犯行，並辯稱：我並未見過該份合夥契約
    書，契約書上的印章不是我的，且我未見過代書吳朝源，我合法處理自己名下財
    產，未有背信犯行等語。經查：
（一）被告乙○○與其長兄劉寧國、三弟即告訴人甲○○始於六十二年間共同經營坐
      落嘉義縣梅山鄉○○段一一五之六號土地上之紙廠，土地及紙廠所有權均以被
      告乙○○個人名義登記，被告嗣於九十年四月十二日，將上述土地全部贈與予
      其妻劉楊銀等情，業據被告於原偵審中及本院審理時供承不諱，核與告訴人指
      訴之情節相符，復經證人即被告之兄劉寧國、被告之子劉佳南、代書吳進旺證
      述無訛，並有土地所有權狀、契約繳納通知書、土地登記謄本及嘉義縣竹崎地
      政事務所九十年六月五日嘉竹地一字第三０一三號函附申請文件各一件在卷足
      憑，堪以認定。
（二）觀之六十二、六十六年及六十九年之契約書，均未載明廠房所在之系爭土地歸
      於合夥財產內一節明確，有該等契約書附偵查卷足稽。且六十九年之契約書第
      一項之事由，雖載：「為嘉義縣梅山鄉過山村開元后三十五之一號大裕紙廠、
      新廠及舊廠之土地權和使用權分割事宜」，惟揆諸其第二項說明要項之內容盡
      是言及該紙廠及道路使用範圍之劃分、廠房設備之歸屬、動力馬力費、使用電
      費之分擔等事項，並未言及廠房所在之系爭土地所有權之分割或歸屬。再參以
      被告於偵查中及原審調查時供稱：六十二年伊獨資向歐天從以三十餘萬元買下
      該紙廠及土地，開始經營紙廠後，因人手不夠，伊才找劉寧國及告訴人一起來
      幫忙，廠房及土地之價金部分他們兩人都沒有出資，只有後來維修機器的錢讓
      甲○○付了四分之一；六十二年的合夥契約伊沒有看過，也沒有去代書吳朝源
      那裡寫這份契約；六十六年及六十九年的契約則是因為紙廠的工人一直吵要分
      開做，再加上伊有賺錢要分紅利給劉寧國跟甲○○，才會叫劉佳南執筆照甲○
      ○的意思寫，但是並非有要分土地的意思等語，核與證人歐天從到庭證稱：是
      被告自己來跟伊接洽買紙廠及土地，三十幾萬元的價金也是乙○○與伊談定後
      隔天就一次付清，不知道代書是誰，因伊拿給乙○○自己去辦登記，劉寧國及
      甲○○兩人伊在買賣期間都沒有看過，乙○○開始經營紙廠一陣子後伊才看到
      等語（詳見原審九十二年五月二十三日訊問筆錄），核與證人劉寧國結證稱：
      紙廠及土地是被告自己一個人買的，伊、甲○○及妹婿吳振炳都沒有出資，被
      告只是請伊等三人幫忙做，當時也沒有去代書那裡簽立契約書，後來紙廠有賺
      錢，所以被告有分紅利給伊等三人，蓋新工廠的錢也是被告拿四十七萬出來才
      蓋的，四十七萬也包括補貼甲○○跟伊在舊廠修理機器的錢，蓋工廠之後，個
      人分開做，但是土地伊等沒有權利，也沒有要分，伊沒有聽告訴人說過土地他
      有出資；嗣後土地有一部份被徵收時徵收補償費也是被告領走，告訴人所領取
      的則是拆屋補助費而已等語（詳見原審九十二年十一月十一日審判筆錄）、另
      證人即告訴人之妹吳劉丹桂證述：土地及紙廠都是被告一個人買的，他是老闆
      ，他們兄弟之間（指被告、告訴人及劉寧國）也常說，來紙廠幫忙，賺錢後被
      告會分紅利，告訴人並沒有出資，與其夫吳振炳都是去幫忙而已，當時並沒有
      說要分土地，也沒有寫契約書，後來吳振炳拿到被告給的錢，也並非拆夥，只
      是分紅利等語（詳見原審九十二年十一月十一日審判筆錄）、另證人劉佳南證
      稱：其父兄第三人前後只寫過二份契約書，即六十六年與六十九年，因當時其
      父告知伊，告訴人及劉寧國等人幫忙經營紙廠有苦勞，蓋新廠後發生爭執，才
      以此二份契約劃分水電、車道及土地使用範圍，持分只是表明紅利分配之比例
      ，並非分配土地所有權，土地是伊父親所有，只是提供給告訴人等蓋工廠等語
      （詳見原審九十二年十一月十一日審判筆錄），均有吻合之處，堪認告訴人甲
      ○○所指其與被告乙○○與劉寧國等三兄弟於六十二年五月十五日為合夥經營
      紙廠生意，約定合夥股分為乙○○四分之二、劉寧國及甲○○各四分之一，共
      同承買坐落嘉義縣梅山鄉○○段一一五之六號土地及其上廠房，但以被告乙○
      ○個人名義登記，委任乙○○代為管理乙情，難信其實。
（三）又查，告訴人甲○○先指稱：伊忘了當初買土地出多少錢，只記得是四分之一
      的價款等語（詳見九十年偵字第六九七四號偵卷第十二頁背面）、又稱：伊與
      被告、代書吳朝源一起去見歐天從，錢是當場交給他的等語（詳見上開偵卷第
      六十頁）、復陳稱：伊有出資四分之一，即二百多萬元等語（詳見九十年度發
      查字第四一五號偵卷第六十三頁背面）、再稱：伊出資好幾十萬元，不超過二
      十五萬元，因為該地買不超過一百萬元，裡面的機器伊就出了幾十萬元等語（
      詳見原審九十二年五月十六日訊問筆錄），其前後就關涉合夥重點之出資金額
      部分，所言不一，已令人滋疑。且證人即代書吳朝源亦於偵查中陳稱：對於被
      告與告訴人等三兄弟是否有到伊處寫六十二年的契約，已不復記憶等語，何以
      於原審調查中又能確定被告等三兄弟親自到伊處簽立六十二年契約，且親自蓋
      章等情？又六十二年之契約書，亦未載明共同經營者之吳振炳，其合夥或出資
      比例，其真實性已足商榷；又證人吳朝源亦於原審調查中證稱：伊不認識歐天
      從等語（詳見原審九十二年一月三日訊問筆錄）明確，與告訴人指稱：伊與被
      告、吳朝源一起去歐天從處給付買賣價金等語均互相矛盾；參以系爭廠房及土
      地之房屋稅、地價稅等亦均由被告支付，復有六十六年及六十九年合約書各一
      份、七十九年度至八十五年度嘉義縣稅捐稽徵處房屋稅繳款書、七十二年度至
      八十八年度嘉義縣稅捐稽徵處地價稅繳款書、嘉義縣政府八十八年十月十二日
      八八府地權第一二０七四八號函文等件（均影本）在卷可佐，足認系爭廠房及
      土地均為被告乙○○獨資購買而為其單獨所有，並非其與告訴人、劉寧國三人
      共有。是揆諸右揭最高法院判決之意旨，被告就系爭土地贈與其妻劉楊銀並辦
      理所有權移轉登記，乃係所有權人處理自己財產之行為，不論其方法或結果如
      何，均無成立背信罪之餘地。
五、綜上各情，被告乙○○之行為顯不該當背信罪之構成要件，此外，復查無其他積
    極證據足認被告確有公訴人所指上開犯行。揆諸前揭判例意旨及說明，原審因而
    為無罪判決之諭知。本院經核原判決之認事用法，俱無不當，公訴人上訴意旨認
    被告應成立罪責而指摘原判決有不當之處，為無理由，應予駁回。
據上論斷，應依刑事訴訟法第三百六十八條，判決如主文。
本案經檢察官廖椿堅到庭執行職務。
中    華    民    國      九十三      年      三      月        九      日
                                  臺灣高等法院臺南分院刑事第四庭
                                      審判長法官  鄭    文    肅
                                            法官  陳珍    如
                                            法官  王    浦    傑
右正本證明與原本無異。
不得上訴。
                                      法院書記官  蔡    振    豐
中    華    民    國      九十三      年      三      月     十一       日
